臺灣高等法院臺南分院刑事判決　　　　　九十一年度上重更(一)字第一九九號　Ｇ
　　　上　訴　人　臺灣臺南地方法院檢察署檢察官
　　　上　訴　人
　　　即　被　告　甲　○　○
　　　指定辯護人　本院公設辯護人　乙　○　○
右上訴人因被告殺人等案件，不服臺灣臺南地方法院九十年度重訴字第一二號中華民
國九十年九月十二日第一審判決（起訴案號：臺灣臺南地方法院檢察署九十年度偵字
第五二八七號、第七一三六號號），提起上訴，判決後經最高法院發回更審，本院判
決如左：
      主      文
原判決關於甲○○殺人暨應執行刑部分均撤銷。
甲○○殺人，累犯，處無期徒刑，褫奪公權終身。又遺棄屍體，累犯，處有期徒刑壹
年陸月，帆布袋壹只沒收；應執行無期徒刑，褫奪公權終身，帆布袋壹只沒收。
      事      實
一、甲○○於民國八十七年間因犯兩次竊盜罪，均判處有期徒刑四月確定，另犯侵占
    罪、偽造文書罪分別判處有期徒刑八月、四月確定，四罪經合併定執行刑為一年
    五月，於八十八年八月十一日起算刑期，至九十年一月十日執行完畢。然猶不知
    警惕，其與原來從事按摩業之黃麗榕係男女朋友關係，二人同居於台南市○區○
    ○街八巷十六號十二樓之二。緣於九十年三月三十一日凌晨二時許，黃麗榕接獲
    電話，欲外出為客人按摩，且前數日黃麗榕與客人在一起，拒絕接聽甲○○電話
    ，更引起甲○○不滿，認為黃麗榕欲疏遠之，又遭黃麗榕數落其失業，沒辦法養
    她，如不出去工作，該如何過活等語，並堅持要出門幫客人按摩，甲○○愈發惱
    怒，二人爭執激烈，黃女乃順手拿起煙灰缸毆打吳某頭部受傷流血，進而發生互
    毆，甲○○一時激怒，明知以手勒人頸部，會致人窒息死亡，乃以右手勒住黃麗
    榕頸部並將其壓倒在地，復以雙手緊勒黃麗榕頸部，達五分鐘，直到黃麗榕口吐
    白沫，嘴角滲出血絲，斷氣死亡方罷手，致黃麗榕甲狀軟骨骨折。嗣甲○○因怕
    被人知道，又擔心小孩無人扶養，乃另行起意，基於遺棄屍體犯意，於同日上午
    十一時許，電告不詳姓名、年籍綽號「阿德」之成年男子，約定於同日晚上七時
    許，在台南市○○路碰面，明知由「阿德」竊取之宋振茂所有車號ＶＹ─一五四
    六號自用小客車一部係贓車，乃以新台幣（下同）二萬元予以購買，以備運載黃
    女屍體；又於同日十四時許，轉赴台南市○○路四九二號大華帆布行，以五百元
    訂製一只寬四尺四方、長五尺之帆布袋，以備裝屍體。當日晚上二十時二十分許
    ，返回台南市○區○○街八巷十六號十二樓之二，將黃麗榕屍體裝入帆布袋後，
    乘坐電梯至該樓地下停車場，將裝有黃麗榕屍體之帆布袋放置ＶＹ─一五四六號
    自用小客車後行李箱內，開車前往台南市南區黃金海岸停車場附近準備埋葬，然
    因無適當地點並恐為他人所發覺而作罷，嗣轉往高雄縣茄萣鄉遠洋漁港碼頭，將
    該自用小客車及黃麗榕屍體推入港內，而遺棄屍體。黃麗榕之父丙○○於九十年
    四月三日、四日接獲台新銀行人員之電話欲與黃麗榕就信用卡之花費對帳，乃開
    始聯絡黃麗榕，經四處尋找無著，遂於九十年四月四日向台南市警察局第五分局
    開元派出所報案。經臺灣臺南地方法院檢察署檢察官指揮偵辦，於九十年五月三
    日二十時許，在台南縣仁德鄉○○○路八七八巷八七六號逮捕甲○○，並供述上
    情，再於九十年五月四日中午十二時二十五分許，在高雄縣茄萣鄉遠洋漁港碼頭
    ，將上開自用小客車及黃麗榕屍體打撈上岸。
二、案經黃麗榕之父丙○○訴由臺南市警察局第五分局報告臺灣臺南地方法院檢察署
    檢察官偵查起訴。
      理      由
一、殺人部分：
（一）訊據上訴人即被告甲○○對於右開時、地徒手殺害被害人黃麗榕之事實，業據
      被告迭於警訊時供稱：「‧‧‧我們二人就越說越氣憤，她就持桌上之玻璃煙
      灰缸打我右頭部，打完後我發現我頭部被打流血我就很生氣，我說如果要這樣
      下去，不如一起死，我就站起來用右手將黃麗榕脖子勒住並將她壓倒在地上後
      ，我於她正面以雙手她脖子，然後我發現她口吐白沫及嘴角有血絲，我心理害
      怕‧‧‧」（見九十年度偵字第五二八七號偵查卷三七頁背面）等語，於偵查
      中供稱：「（問：黃麗榕究竟是何人殺死的？）是我殺死的，確實是在黃麗榕
      住的地方殺死她的，我用帆布袋裝著，可能沒人發現，我直接坐電梯到地下室
      車庫」（見前開偵查卷第五五頁）等語，於原審審理時供稱：「當時她堅持要
      離開，我將她推倒在地，才用手勒住她的脖子，後來她口吐白沫‧‧‧」（見
      原審卷第四九頁）等語，於本院前審審理時供稱：「（問：你把死者勒斃是在
      同居的地方是否？）是的」、「（問：為何要殺她呢？）當天晚上剛好是三十
      一日凌晨二點多，她是從九十年三月十六日又開始到上開按摩店工作，之前二
      三天，她有答應我要在家裡休息，當天因有客人留語音信箱，她硬要出去，我
      阻止她，因當時我失業，而且有同居的地方是死者名義的房子貸款要繳，所以
      她說一定要出去按摩賺錢，然後數落我失業沒有辦法養她，如不出去工作如何
      過活，然後她先拿煙灰缸毆打我頭部右後頭頂處，我有流一點血，當時我是坐
      在沙發上，她還堅持要出去，我就站起來用右手勒住她脖子，並將她壓倒地上
      ，然後面對面我就用雙手勒住她脖子」、「（問：你勒住她脖子是要讓她死是
      否？）我當時是想跟她同歸一盡，然後我看到她口吐白沫‧‧‧」、「（問：
      你勒她的脖子多久？）大約五分鐘左右」、「（問：九十年三月三十一日凌晨
      二時許，黃麗榕接獲電話，欲外出為客人按摩，且前數日黃女與客人在一起，
      拒絕接聽吳某電話，更引起你不滿，認為黃女對你疏遠，又遭黃女數落其失業
      ，沒辦法養她，如不出去工作，該如何過活等語，且堅持要出門幫客人按摩，
      你愈發惱怒，二人爭執激烈，黃女乃順手拿起煙灰缸毆打你頭部受傷流血，進
      而發生互毆，是否？）是的」、「（問：你當時認為與其如此下去，不如與黃
      女一起死，遂站起以右手勒住黃女脖子並將其壓倒在地，再以雙手緊勒黃女脖
      子，直到黃女口吐白沫，嘴角滲出血絲，斷氣身亡方罷手。是否？）我掐她脖
      子掐到她昏倒‧‧‧」（見本院前審卷第第四五、四六、八十及八一頁）等語
      ，及於本審審理時供稱：「（問：何事發生爭執？）她和我同居就沒有作按摩
      ，是因為我失業，她才再出去作按摩。當時我不讓她出去，她用煙灰缸打我的
      頭，我才後面用右手勒住她脖子並按在地上，她一直吵，我才用雙手壓住她的
      脖子‧‧‧」、「（問：她堅持要出去，就發生打架？）發生爭吵，她用煙灰
      缸打我，我不讓她出去，我在門口用右手勒住她的脖子，倒地後她還爭吵，她
      說已經答應客人，一定要出去，所以我才會用雙手勒住她的脖子」（見本審卷
      第三四頁背面、四四頁）等語不諱，且互核所供亦大致相符合。復核與被害人
      家屬丙○○、證人宋振茂、吳麗容、陳明滄、陳宗鎮等人分別於警訊及偵查中
      所指訴之情節相符（見臺南市警察局第五分局偵查卷九十年四月六日偵訊筆錄
      、九十年五月四日偵訊筆錄、臺灣臺南地方法院檢察署九十年度相字第六三一
      號偵查卷九十年五月七日訊問筆錄），並有被告甲○○於查獲後身體留有與黃
      麗榕打鬥傷痕之照片數幀及打撈自用小客車及黃麗榕屍體過程之照片數幀等物
      在卷可稽。而黃麗榕確係遭甲○○殺害致死，亦經臺灣臺南地方法院檢察署檢
      察官督同檢驗員、法醫相驗、解剖屬實，製有相驗筆錄、解剖筆錄、照片、相
      驗屍體證明書等在卷可憑，復參諸甲○○所述殺人棄屍地點即起獲屍體之處，
      而其所述裝載屍體之汽車車號與打撈上岸之汽車車號相符，益徵本件被害人黃
      麗榕確實係遭被告徒手勒斃殺害無疑。
（二）按行為人對於構成犯罪之事實，明知並有意使其發生者，為直接故意（確定故
      意），行為人對於構成犯罪之事實，預見其發生而其發生並不違背其本意者，
      為間接故意（不確定故意），二者雖均為犯罪之責任條件，但其態樣並不相同
      ，故刑法第十三條第一項、第二項分別予以規定，以示區別。區分方法為凡認
      識犯罪事實，並希望其發生者為直接故意；僅有認識，無此希望，但其發生亦
      不違背其本意者，為間接故意，此有最高法院八十八年度台上字第四０二一號
      判決可資參照。次按一般人之生理現象，短暫時間無法呼吸或停止呼吸，尚不
      至有死亡之結果發生，必長時間無法呼吸致生窒息之結果，始有致死之可能。
      查人體之頸部，係人類呼吸通道，為人身之要害，如徒手壓迫頸部將足致人窒
      息死亡，應為一般人所明知之常識，再衡以被告係已年滿三十歲之成年男子，
      具有相當常識及辨別力，是被告甲○○對於其以雙手緊勒被害人頸部之行為將
      會導致被害人窒息死亡之事實，應係顯然明知。然被告竟於上開時、地因被害
      人數落其不是，一時激怒，乃先以右手勒住黃麗榕頸部並將其壓倒在地後，仍
      未放開其手，復以雙手緊勒黃麗榕頸部人體要害部分，直到黃麗榕甲狀軟骨骨
      折，口吐白沫，嘴角滲出血絲，窒息死亡，其有直接殺人之故意，甚為明顯。
      又參酌法務部法醫研究所對於死者死亡之看法係認：「一、死者之死因應為勒
      頸窒息，其死亡方式應為外力所介入，故為他殺。二、死者由其解剖結果可發
      現甲狀軟骨之骨折‧‧‧」，此有法務部法醫研究所九十年十月三十日法醫所
      九０理字第二０四五號函檢附法務部法醫研究所九０法醫所醫鑑字第０五四二
      號鑑定書附於本院前審卷可稽，顯見被害人係遭被告雙手緊勒頸部，致使被害
      人甲狀軟骨骨折，最後因勒頸窒息死亡。復徵之本案被告以右手勒住被害人頸
      部並將其壓倒在地時，被害人有掙扎反抗，然被告不理會被害人之掙扎反抗，
      仍以雙手緊勒被害人頸部長達約五分鐘之久，此有被告於本審審理時供稱：「
      （問：你勒住她脖子，她有無掙扎？）她有抓我的頭、肩，我並有受傷」（見
      本審卷第三五頁）等語，及於本院前審審理時自承：「（問：你勒她的脖子多
      久？）大約五分鐘左右」（見本院前審卷第四六頁）等語在卷可稽，益證被告
      對於構成殺人之事實明知，並有使之發生該事實之決意，進而實施該殺人決意
      之行為，至為灼然。雖被告辯稱：伊見被害人死亡後，曾予急救，故被害人才
      會口吐白沫，嘴角流出血絲云云，惟查，被告於警訊稱：「我正面以雙手勒住
      她脖子，然後我發現她口吐白沫，嘴角流出血絲，我心裡害怕，以手按摩胸口
      想將她救醒：：」，可見被害人口吐白沫，嘴角流出血絲，係窒息之結果，非
      被告急救之結果，且被告要救被害人時，發現其已死亡，僅將之移到床上，並
      未叫救護車作必要之救助，猶仍坐於現場之床頭約一小時等情以觀，足證被告
      行為之初即要置被害人於死，其辯稱事後仍予急救，表明無殺人之直接故意，
      惟被告急救之行為並無法證明，且事後縱予急救，亦無解其將被害人勒斃之初
      之殺人犯意。
（三）綜上，本件事證明確，被告上揭殺人犯行，洵堪認定。
二、遺棄屍體、故買贓物等部分：
（一）訊據被告甲○○對右揭遺棄屍體、故買贓物等犯行坦承不諱，其於本院前審審
      理時供稱：三十一日上午十一時許，我打電話給綽號「阿德」，要向他借車，
      他說沒有車，我叫他幫我找一部，約定於同日晚上七時許，在台南市○○路碰
      面，「阿德」告訴我車號ＶＹ─一五四六號自用小客車一部係贓車，我以新台
      幣二萬元向他購買；當日晚上二十時二十分許，返回台南市○區○○街八巷十
      六號十二樓之二後，將黃麗榕屍體裝入帆布袋，坐電梯至地下停車場，將裝黃
      麗榕屍體之帆布袋放置ＶＹ─一五四六號自用小客車後行李箱內，開車前往台
      南市南區黃金海岸停車場附近準備埋葬，因人多且找不到適當地點恐被發覺而
      作罷，嗣轉往高雄縣茄萣鄉遠洋漁港碼頭，將該自用小客車及黃麗榕屍體推入
      港內，以湮滅屍體等語（見本院前審九十年十一月二十一日訊問筆錄、同年十
      二月十八日審理筆錄），及於本審審理時供稱：「（問：你在案發後用車子將
      她載到高縣茄萣鄉港口，並將人、車推下？）是的」、「（問：車子是阿德找
      來的？）三十一日訂塑膠袋之前，我向他說我需要一部車子」、「（問：價錢
      如何談？）他說晚上六、七點再說，後來我打電話給他，他說有一部，但要二
      萬元，我說好」、「（問：如何將車子弄到海裡？）港仔有斜坡，我先下車，
      再將手排車放掉，車子就自然滑下去」（見本審卷第三四、四六、四七頁）等
      語纂詳，足見被告主觀上有遺棄屍體、故買贓車之犯意，至為灼然。再酌之被
      告於本院前審審理時供稱：我有摸她心臟已沒有心跳，然後摸她的鼻孔也沒有
      氣息，我知道她死了，就將她抱到床上，我坐在床頭約一小時等語（見本院前
      審九十年十一月二十一日訊問筆錄），顯見被害人於案發現場時，業已遭被告
      勒斃無訛。復徵之被害人屍體係自沈沒於高雄縣茄萣鄉遠洋漁港碼頭港內之Ｖ
      Ｙ─一五四六號自用小客車後行李箱帆布袋內尋獲乙節，有照片二十四幀附於
      警卷可考，益徵被告確有遺棄屍體之犯行至明。
（二）復參酌被告於警訊稱：「（被害人已無氣息了）我原本想以安眠葯自殺，突然
      想到家中還有二個小孩無生活費，後來心想黃麗榕屍體要趕快處理掉，不然會
      被發覺，所以我聯想到在賭場認識的阿德：：：：」（偵卷三十七頁）被告於
      本審審理時供稱：「（問：是否有預謀或後來起意棄屍的？）沒有，當時因為
      發生事情，而且我有小孩要養，我一直想，是在隔天中午才想出的」、「（問
      ：殺她時就已想好要棄屍？）沒有」（見本審卷第三五、九十頁）等語，可知
      本件被告殺死被害人後，故買贓車，並將屍體丟棄茄萣鄉遠洋漁港內，應係另
      行起意為之。
（三）綜上各情相互參證，被告上開自白核與事實相符，其遺棄屍體、故買贓物等事
      證明確，犯行堪以認定。
三、核被告甲○○殺人後，故買贓車用以載運遺棄屍體，所為係犯刑法第二百七十一
    條第一項之殺人罪、第二百四十七條第一項遺棄屍體罪、第三百四十九條第二項
    之故買贓物罪。被告所犯遺棄屍體罪、故買贓物罪間，有方法目的之牽連關係，
    為牽連犯，應從一重之遺棄屍體罪處斷。前開殺人罪、遺棄屍體罪二罪，犯意個
    別，行為互殊，應分論併罰之。另按起訴事實中有一行為而觸犯數個罪名，或互
    有手段結果之關係者，雖其中某行為經諭知無罪或有罪，而當事人僅就其他之諭
    知有罪或無罪部分，提起上訴時，因審判不可分之關係，依刑事訴訟法第三百四
    十條第二項之規定，其有關係之部分，視為亦已上訴，上訴審自應就全部起訴事
    實為適當之判決，最高法院二十九年度上字第三三八二號判例可資參照。查本件
    被告及檢察官均僅就被告殺人之部分提起上訴，有被告刑事上訴狀及臺灣臺南地
    方法院檢察署檢察官上訴書在卷足稽，徵之本件被告所犯殺人罪部分與遺棄屍體
    罪、故買贓物罪部分，應分別併罰之，原審誤認為有裁判上一罪之牽連關係，已
    如前述，揆之前揭判例意旨，縱被告及檢察官均僅就殺人罪部分提起上訴，然依
    上訴不可分原則，被告所犯遺棄屍體、故買贓物等部分亦為殺人罪部分上訴效力
    之所及，是本院自得就遺棄屍體、故買贓物部分併予審理。
四、查被告於八十七年間因犯兩次竊盜罪，均判處有期徒刑四月確定，另犯侵占罪、
    偽造文書罪分別判處有期徒刑八月、四月確定，四罪經合併定執行刑為一年五月
    ，於八十八年八月十一日起算刑期，應至九十年一月十日執行完畢，此有臺灣高
    等法院被告全國前案紀錄表一紙在卷可參。其於有期徒刑執行完畢後，五年內再
    犯有期徒刑以上刑本案之罪，為累犯，除所犯殺人罪之法定最重本刑為死刑、無
    期徒刑，依法不得加重外，爰加重其刑。
五、原審以被告殺人、遺棄屍體、故買贓物等部分之罪證明確，因予論罪科刑，固非
    無見。惟查：（一）、被告於民國八十七年間因犯兩次竊盜罪，均判處有期徒刑
    四月確定，另犯侵占罪、偽造文書罪分別判處有期徒刑八月、四月確定，四罪經
    合併定執行刑為一年五月，於八十八年八月十一日起算刑期，至九十年一月十日
    執行完畢，原審認八十九年四月十日執行完畢，尚有錯誤。（二）被告於本院前
    審審理時供稱：三十一日上午十一時許，我打電話給綽號「阿德」，要向他借車
    ，他說沒有車，我叫他幫我找一部，約定於同日晚上七時許，在台南市○○路碰
    面，「阿德」告訴我車號ＶＹ─一五四六號自用小客車一部係贓車，我以新台幣
    二萬元向他購買等語纂詳（見本院前審九十年十一月二十一日訊問筆錄），惟原
    判決事實誤為「（被告）乃於（三十一日）中午十二時許，電告不詳姓名、年籍
    綽號『阿德』之男子，以新台幣（下同）二萬元購買由『阿德』竊取之宋振茂所
    有車號ＶＹ─一五四六號自用小客車一部，以備運載黃女屍體」；就故買贓物之
    時間記載有誤，且未詳實記載其犯罪地點，亦有欠妥。（三）、被告所犯遺棄屍
    體罪、故買贓物罪間，有方法目的之牽連關係，為牽連犯，應從一重之遺棄屍體
    罪處斷，而被告所犯殺人罪、遺棄屍體罪二罪，犯意個別，行為互殊，應分論併
    罰之；惟原審認被告所犯殺人罪與遺棄屍體罪、故買贓物罪間，有方法目的之牽
    連關係，為牽連犯，應從一重之殺人罪處斷，亦有違誤。（四）、原判決據上論
    斷欄漏引「刑法第三十八條第一項第二款，罰金罰鍰提高標準條例第一條前段」
    ，亦有不妥。被害人家屬聲請檢察官上訴認原判決量刑過輕及被告上訴意旨均指
    摘原判決殺人部分不當，雖均非有理由，惟原判決既有上述可議之處，自應由本
    院將原判決關於被告殺人暨應執行刑部分予以撤銷改判。爰審酌被告甲○○殺害
    同居人後遺棄屍體，復竊取死者之財物花用，惡性非輕，惟其於審理時坦承犯行
    ，深表悔意，顯見良知未泯等一切情狀，分別量處殺人部分無期徒刑，褫奪公權
    終身，遺棄屍體部分有期徒刑一年六月，並定其應執行刑為無期徒刑，褫奪公權
    終身，以資懲儆。扣案帆布袋一只，並依刑法第三十八條第一項第二款之規定宣
    告沒收。
據上論斷，應依刑事訴訟法第三百六十九條第一項前段、第三百六十四條、第二百九
十九條第一項前段，刑法第第二百七十一條第一項、第二百四十七條第一項、第三百
四十九條第二項、第五十五條、第四十七條、第三十七條第一項、第五十一條第四款
、第三十八條第一項第二款，罰金罰鍰提高標準條例第一條前段，判決如主文。本案
經檢察官許仲瑩到庭執行職務。
中    華    民    國      九十一      年      八      月      二十一    日
                                  臺灣高等法院臺南分院刑事第四庭
                                      審判長法官  陳    義    仲
                                            法官  宋    明    蒼
                                            法官  楊    子    莊
右正本證明與原本無異。
如不服本判決，應於判決送達後十日內向本院提出上訴狀，其未敘述理由者並應於提
出上訴狀後十日內向本院補提理由書（應附繕本)。
                                      法院書記官  王    全    龍
中    華    民    國      九十一      年      八      月      二十七    日
附錄法條：
刑法第二百七十一條第一項：殺人者，處死刑、無期徒刑或十年以上有期徒刑。
刑法第二百四十七條第一項：損壞、遺棄、污辱或盜取屍體者，處六月以上五年以下
                          有期徒刑。
刑法第三百四十九條第二項：搬運、寄藏、故買贓物或為擔保者，處五年以下有期徒
                          刑、拘役或科或併科一千元以下罰金。
